臺灣高等法院臺中分院刑事裁定
111年度抗字第46號
抗  告  人  
即受扣押人  彭承泰



            謝璧而


上列抗告人等因違反銀行法案件，不服臺灣臺中地方法院中華民
國110年12月10日裁定（110年度聲扣字第33號）提起抗告，本院
裁定如下：
    主  文
抗告駁回。
    理  由
一、抗告意旨略以：
　㈠本件聲請人為法務部調查局南投縣調查站（下稱南投調查站
    ）主任，依刑事訴訟法第133條之2規定，應先報請檢察官許
    可後始得向法院聲請核發扣押裁定，惟依原裁定內容無從得
    知本案究有無報請檢察官許可。
　㈡抗告人即受扣押人彭承泰、謝璧而（下合稱抗告人2 人）雖
    掛名富士康廣告有限公司（下稱富士康公司）之開發部副總
    ，惟其等係因績效達一定額度，按集團制度授與副總一職，
    不論職稱為何，仍屬受公司指揮之業務人員，並未實際參與
    公司經營，不具決策權限，無從與公司負責人李泰龍共負共
    犯之責。且抗告人2人均係誤信李泰龍所提投資方案合法，
    始參與投資，至民國109年11月下旬，公司停止支付紅利、
    並停止返還投資款與保證金，其等始知受騙。又抗告人彭承
    泰僅單純與親友分享自己投資方法，並未對外招攬投資，亦
    未請親友再對外招攬其他投資人加入，抗告人謝璧而亦係基
    於有獲利而加入公司投資，與其他被害人角色地位相同，其
    等均不具違反銀行法之主觀犯意，亦無參與銀行法之犯行。
    另抗告人彭承泰總投資額為新臺幣（下同）4484萬6192元，
    扣除已領取租金，損失仍高達3689萬3288元；抗告人謝璧而
    總投資額為3927萬2000元，若再加計受騙代購茶磚金額，損
    失高達4500萬元以上，其等並無原裁定所指各獲得約1161萬
    元、1700萬元獎金獲利之情形，更無不法所得。
　㈢況原裁定認抗告人彭承泰不法所得為1161萬元，惟其名下遭
    扣押之不動產市價高達3600萬餘元，縱認其有違反銀行法之
    嫌，全數扣押其不動產亦屬過苛，況其並無脫產行為，原裁
    定已逾必要性、比例原則。
　　爰均依法提起抗告，請求撤銷原裁定，更為適當裁定等語。
二、按得沒收之物，得扣押之；為保全追徵，必要時得酌量扣押
    犯罪嫌疑人、被告或第三人之財產，刑事訴訟法第133條第1
     、2項分別定有明文。又偵查中檢察官認有聲請扣押裁定之
    必要時，應以書面記載同法第133條之1第3項第1款、第2款
    之事項，並敘述理由，聲請該管法院裁定；司法警察官認有
    為扣押之必要時，得依前項規定報請檢察官許可後，向該管
    法院聲請核發扣押裁定，同法第133條之2第1項、第2項亦定
    有明文。次按刑事審判程序在確定刑罰權之有無及其範圍；
    而扣押則屬保全程序，係為保全將來沒收、追徵之目的，禁
    止犯罪嫌疑人或第三人處分其財產所實施之強制處分，兩者
    性質有別。故扣押與否之審查，僅在判斷有無實施扣押處分
    之必要，至於犯罪嫌疑人是否成立犯罪，乃日後本案實體上
    判斷之問題。修正刑法第38之2條立法理由亦指出：「因犯
    罪所得之沒收，性質上屬類似不當得利之衡平措施，非屬刑
    罰，自不適用嚴格證明法則，僅需自由證明為已足，以表明
    合理之證明負擔。」因此，如有相當具體事由，足以令人相
    信犯罪嫌疑人於未來恐有追徵困難或脫產之可能時，即有實
    施扣押處分之必要，而得裁定扣押相關財產。此與認定犯罪
    事實所依憑證據，需達無合理懷疑程度者，尚有不同。
三、經查： 
　㈠抗告人2人因違反銀行法案件，經南投調查站以書面記載案由
    、應受扣押裁定之人及扣押標的等事項，並敘述理由後報請
    檢察官審查，經檢察官於110年12月9日審查結果認「許可」
    ，再由聲請人即南投調查站主任（下稱聲請人）向原審法院
    聲請核發扣押裁定，有南投調查站扣押裁定聲請書可稽（聲
    扣卷第5-7頁），是本件聲請核發扣押裁定之程序，應屬合
    法，合先敘明。
  ㈡原審經核閱聲請人提出之扣押裁定聲請書暨卷附證據資料（
    依偵查不公開原則，爰不予詳載），認抗告人2人涉犯銀行
    法第125條第1項非法經營銀行業務罪，犯罪嫌疑重大，且依
    卷內資料，抗告人2人因招攬不特定民眾投資富士康公司方
    案，獲得佣金各約1161萬元、1700萬元，足認本案將來有判
    決諭知沒收犯罪所得及於不能沒收時追徵價額之可能性，為
    保全將來對犯罪所得之沒收、追徵，於上開金額範圍內扣押
    系爭不動產，所為論斷有據，並無違法、不當。
  ㈢抗告人2人雖執前詞置辯。惟依目前卷內證據資料所示，抗告
    人2人涉犯銀行法第125條第1項之罪，獲有不法所得，犯罪
    嫌疑確屬重大。其等雖辯稱未實際參與公司經營，無主觀犯
    意，本身投資虧損各高達3689萬餘元、4500萬餘元，無不法
    所得等語，然核其等所指摘者，均屬本案實體判斷之問題，
    而本件係屬扣押有無違法抑或不當之審查，僅在判斷有無實
    施扣押強制處分之必要，依前開說明，並不適用嚴格證明法
    則，僅需自由證明為已足，兩者自有不同，是抗告人2 人執
    前詞為由，指摘原裁定有誤，尚難憑採。再參照刑法第38條
    之1 立法理由：「依實務多數見解，基於澈底剝奪犯罪所得
    ，以根絕犯罪誘因之意旨，不問成本、利潤，均應沒收」等
    旨，顯不採淨利原則，於犯罪所得之計算，自不應扣除成本
    ，依卷證資料，有相當理由足認抗告人2人因上開犯罪獲得
    佣金各約1161萬元、1700萬元，是本案縱有抗告意旨所稱投
    資虧損或成本支出等情，亦無從扣除，其等所辯無獲利、無
    不法所得云云，並無足採。
　㈣至抗告人彭承泰所有如附表編號1-4 所示不動產，市價約為3
    613萬9535元，其上已依序設定擔保金額2745萬元、600萬元
    之最高限額抵押權，該等不動產依其實際價值扣除所設定擔
    保金額後，僅約268萬9535元之剩餘價值，相較於抗告人彭
    承泰上開犯罪所得1161萬元，扣押上開不動產，並無不合合
    比例原則情形，並有保全日後犯罪所得追徵之必要性，抗告
    人彭承泰主張全數扣押該等不動產實屬過苛等語，同無可採
    。
  ㈤綜上所述，原裁定綜合聲請人所提各項事證，裁定准予扣押
    之聲請，尚無不合。抗告意旨以前詞指摘原裁定不當，並無
    理由，應予駁回。
四、據上論斷，應依刑事訴訟法第412條，裁定如主文。 　　
中　　華　　民　　國　　111 　年　　1 　　月　　28　　日
            刑事第十庭     審判長法　官   陳  宏  卿
                                 法　官   簡  芳  潔
                                 法　官   林  美  玲
以上正本證明與原本無異。
不得再抗告。
                                 書記官   趙  郁  涵
　　　　　　　　　　　　　　　　 
中　　華　　民　　國　　111 　年　　1 　　月　　28　　日

附表：
編號 土地地號或建物建號 權利範圍 總面積 所有權人 備         註 1 臺中市○○區○○段000000000○號 所有權全部 176.55平方公尺 彭承泰 以110年9月實價登錄價格估算不動產價值約為36,139,535元，其上設定擔保金額依序為27,450,000元、6,000,000元之最高限額抵押權。  2 臺中市○○區○○段000000000○號 100000分之1117 9153.78平方公尺 彭承泰  3 臺中市○○區○○段000000000○號 100000分之958 7057.18平方公尺 彭承泰  4 臺中市○○區○○段000000000地號 100000分之958 2835平方公尺 彭承泰  5 高雄市○○區○○段00000-000建號 所有權全部 71.9平方公尺 謝璧而 以110年9月實價登錄價格估算不動產價值約為8,803,708元，其上設定擔保金額為5,380,000元之最高限額抵押權。  6 高雄市○○區○○段00000-000建號 100000分之267 20513.8平方公尺 謝璧而  7 高雄市○○區○○段0000-0000地號 10000分之23 5091平方公尺 謝璧而